---
title: "Data Filtering and Preprocessing"
author: 
  - "Jaime Ñíguez"
  - "Guillermo Rocamora"
jupyter:
  jupytext:
    formats: ipynb,Rmd  
    text_representation:
      extension: .Rmd
      format_name: rmarkdown
      format_version: '1.2'
      jupytext_version: 1.11.2
  kernelspec:
    display_name: R
    language: R
    name: ir
output:
  html_document:
    toc: true
    toc_float: true
    number_sections: true
---


# Covariate identification

```{r}

library(variancePartition)
library(BiocParallel)
library(doParallel)
library(FactoMineR)
library(factoextra)
library(DescTools)
library(ggplot2)
library(reshape2)
library(tidyr)
library(limma)
library(tibble)
library(qvalue)
library(caret)
library(scales)
library(dplyr)

base_dir <- "/home/jaimeniguez/PDBP_replication/"

```

File Structure

    Gene File: This file must have genes in rows and samples in columns.

    Covariates File: This file must contain the variables to be used for correction.

Covariates for Analysis (PPMI)

The following covariates are analyzed in the PPMI study.
Numerical Variables

    Cells count (If available)

    Transcript Quality Metrics:

        PCT_USABLE_BASES

        RIN_Value

        MAX_INSERT_SIZE

        MODE_INSERT_SIZE

        Ratio_260_230

        Specimen_Quantity

        num_GCAG_splices

        Ratio_260_280

        RIBBOSOMAL_BASES

        deletion_length

        deletion_rate

        Normalization_Volumeb__30ng_ul_

    age_at_baseline

Categorical Variables

    Plate

    sex

    race

## Sample selection
```{r}

PDBP_exp <- readRDS("PDBP_exp")

PDBP_exp$sample_id <- NULL

# VST normalization
PDBP_exp_log2 <- vst(as.matrix(t(PDBP_exp)))

PDBP_exp <- as.data.frame(t(PDBP_exp_log2))



Correction_Covariates <- readRDS("Correction_Covariates") 

Visit <- c("M0", "M6", "M12", "M18", "M24")
Diagnosis <- "PD"

# Identificar los participant_id que tienen todos los valores de Visit
valid_participants <- Correction_Covariates %>%
  group_by(participant_id) %>%
  filter(all(Visit %in% visit_name)) %>%
  pull(participant_id) %>%
  unique()

# Filtrar los datos según las condiciones adicionales
Correction_Covariates <- Correction_Covariates %>%
  filter(participant_id %in% valid_participants &
         visit_name %in% Visit &
         study_arm %in% Diagnosis
         )

table(Correction_Covariates$visit_name)

# 
# Covariates <- as.data.frame(readRDS("PDBP_covariates_extra"))
# rownames(Covariates) <- Covariates$sample_id
# 
# # Filtrar los datos según las condiciones adicionales
# Covariates <- Covariates %>%
#   filter(participant_id %in% valid_participants &
#          visit_name %in% Visit &
#          study_arm %in% Diagnosis
#          )
# 
# table(Correction_Covariates$visit_name)
# 
# 
# table(Covariates$visit_name)




```



## Filtrado del fichero de expresión 

######################## Filtrando con mínimo de expresión ############################
#######################################################################################

```{r eval=FALSE}

# Create a vector to store the number of columns to retain for each threshold.
num_columnas <- numeric()

# Iterate over different threshold values and store the number of columns to retain.
for (umbral in seq(0, 99, by = 1)) {
  # Calculate the percentage of high-expression samples for the current threshold.
  porcentaje_muestras_altas <- colSums(PDBP_exp > umbral) / nrow(PDBP_exp)
  
  # Retrieve the names of the columns that meet the criterion.
  columnas_a_mantener <- names(porcentaje_muestras_altas[porcentaje_muestras_altas >= 0.8 & !is.na(porcentaje_muestras_altas)])
  
  # Count the number of columns to retain.
  num_columnas <- c(num_columnas, length(columnas_a_mantener))
}

saveRDS(num_columnas, "num_columnas_PDBP")

```

```{r eval=TRUE, echo=FALSE}
num_columnas <- readRDS(file.path(base_dir, "num_columnas_PDBP"))
```

```{r}

# Plot the number of columns to retain as a function of the threshold.
plot(seq(0, 99, by = 1), num_columnas, type = "l", xlab = "Umbral", ylab = "Número de columnas a mantener"); abline(h = num_columnas[which(seq(0, 99, by = 1) == 6)], col = "red", lty = 2, lwd = 2)

```



Genes meeting the condition are selected using a threshold value of 6.

```{r}

# A threshold value is chosen, which must be reached by at least 80% of the samples for each gene expression.
umbral <- 6

# The number of samples exceeding the threshold in each column is counted, and the corresponding percentage is calculated.
porcentaje_muestras_altas <- colSums(PDBP_exp > umbral) / nrow(PDBP_exp)

# Retrieve the names of the columns that meet the criterion.
columnas_a_mantener <- names(porcentaje_muestras_altas[porcentaje_muestras_altas >= 0.8])
columnas_a_mantener <- subset(columnas_a_mantener, columnas_a_mantener != "NA")

# saveRDS(columnas_a_mantener, "18686_genes")

# Filter the dataframe to retain only the selected columns.
PDBP_min <- PDBP_exp[, columnas_a_mantener]

PDBP_exp <- PDBP_min

dim(PDBP_exp)

# saveRDS(PDBP_exp, "PDBP_exp_filtered")

```


###################################
###################################




```{r}
# Asignar nombres de fila
rownames(Correction_Covariates) <- Correction_Covariates$sample_id

# Encontrar muestras comunes
comm <- intersect(rownames(Correction_Covariates), rownames(PDBP_exp))

# Filtrar ambos dataframes para mantener solo muestras comunes
PDBP_exp <- PDBP_exp[comm,]
PDBP_exp$sample_id <- NULL
Correction_Covariates <- Correction_Covariates[comm,]


# Verificar que tengan todas las visitas específicas requeridas
# Primero identificamos qué visitas son obligatorias
required_visits <- c("M0", "M6", "M12", "M18", "M24") # Ajusta según tus necesidades

# Creamos una función para verificar si un paciente tiene todas las visitas requeridas
has_all_visits <- function(patient_id, covariates_df, required_visits) {
  patient_visits <- unique(covariates_df$visit_name[covariates_df$participant_id == patient_id])
  all(required_visits %in% patient_visits)
}

# Aplicamos la función a todos los pacientes únicos
all_patients <- unique(Correction_Covariates$participant_id)
complete_patients <- all_patients[sapply(all_patients, has_all_visits, 
                                      covariates_df = Correction_Covariates, 
                                      required_visits = required_visits)]

# Finalmente, filtramos ambos dataframes para mantener solo muestras de estos pacientes completos
complete_samples <- Correction_Covariates$sample_id[Correction_Covariates$participant_id %in% complete_patients]

PDBP_exp <- PDBP_exp[rownames(PDBP_exp) %in% complete_samples,]
Correction_Covariates <- Correction_Covariates[Correction_Covariates$sample_id %in% complete_samples,]


# Aplicar nearZeroVar a PDBP_exp 
# # 
# nzv <- nearZeroVar(PDBP_exp)
# # 
# if (length(nzv) > 0) {
#   PDBP_exp_nzv <- PDBP_exp[, -nzv]
# } else {
#   PDBP_exp_nzv <- PDBP_exp
# }# 
# saveRDS(PDBP_exp_nzv, "PDBP_exp_nzv")
# 
# # Paso 2: Eliminar genes altamente correlacionados en los datos ya filtrados
# cor_matrix <- cor(PDBP_exp_nzv, method = "pearson")
# # 
# saveRDS(cor_matrix, "cor_matrix_PDBP_exp_nzv")
# 
# cor_matrix <- readRDS("cor_matrix_PDBP_exp_nzv")
# 
# highly_correlated <- findCorrelation(cor_matrix, cutoff = 0.95)
#  
# PDBP_exp_filt <- PDBP_exp_nzv[, -highly_correlated]
# # 
# saveRDS(PDBP_exp_filt, "PDBP_exp_filt")

PDBP_exp_filt <- readRDS("PDBP_exp_filt")



# Alternative function that might handle large matrices better
# findCorrelation_alt <- function(cor_matrix, cutoff = 0.9) {
#   cor_matrix <- abs(cor_matrix)
#   diag(cor_matrix) <- 0
#   which(colSums(cor_matrix > cutoff) > 0)
# }
# 
# findCorrelation_clean <- function(cor_matrix, cutoff = 0.9) {
#   cor_matrix <- abs(cor_matrix)
#   diag(cor_matrix) <- 0
#   to_remove <- c()
#   
#   while (any(cor_matrix > cutoff)) {
#     max_cor <- which(cor_matrix == max(cor_matrix), arr.ind = TRUE)[1, ]
#     means <- colMeans(cor_matrix)
#     remove_var <- if (means[max_cor[1]] > means[max_cor[2]]) max_cor[1] else max_cor[2]
#     
#     to_remove <- c(to_remove, remove_var)
#     cor_matrix[remove_var, ] <- 0
#     cor_matrix[, remove_var] <- 0
#   }
#   
#   sort(unique(to_remove))
# }
# 
# 
# highly_correlated <- findCorrelation_clean(cor_matrix, cutoff = 0.95)
# 
# PDBP_exp_filt <- PDBP_exp_nzv[, -highly_correlated]
# 
# saveRDS(PDBP_exp_filt, "PDBP_exp_filt")
# 
# 


```


## Análisis de identificación de covariables

Se llevan a cabo los siguientes apartados:

    Realiza PCA sobre la matriz de expresión.

    Calcula correlaciones entre PCs y covariables numéricas/categóricas.

    Genera un scree plot con la varianza explicada por cada componente.

    Ejecuta variancePartition para estimar la varianza explicada por cada covariable para cada gen.

    Genera un violin plot de la varianza explicada por covariable.

    Calcula métricas estadísticas clave (cuartil 3 y máximo).

    Calcula el rho de Spearman ponderado para cada covariable con respecto a los PCs.

    Genera los gráficos de corte para decidir qué covariables controlar.


incluye la automatización completa para seleccionar covariables relevantes basándose en:

    Tercer cuartil ≥ 3%

    Máximo ≥ 75%

    Spearman rho ponderado ≥ 0.025




```{r}

metadata = Correction_Covariates %>% select(., c("participant_id", "sample_id", "age_at_baseline", "sex", "race", "study_arm", "RIN_Value", "Plate", "visit_name", "Specimen_Quantity", "Concentration", "Submitted_Volume__ul_", "Normalization_Volume__30ng_ul_", "Total_Volume__ul_", "X_260_230_Ratio", "X_260_280_Ratio"))


all_results <- list()

for (v in unique(metadata$visit_name)) {
  cat("Procesando visita:", v, "\n")

  # Subset de muestras para esa visita
  samples_v <- metadata %>% filter(visit_name == v)
  expr_v <- PDBP_exp_filt[rownames(PDBP_exp_filt) %in% samples_v$sample_id, ]
  meta_v <- samples_v

  # Eliminar SampleID para evitar problemas
  rownames(meta_v) <- meta_v$sample_id
  meta_v$SampleID <- NULL
  meta_v$visit_name <- NULL
  meta_v$study_arm <- NULL


  ## PCA hasta 85% varianza
  expr_scaled <- scale(expr_v)
  pca <- prcomp(expr_scaled, center = TRUE, scale. = TRUE)
  explained_var <- pca$sdev^2 / sum(pca$sdev^2)
  cum_var <- cumsum(explained_var)
  n_pcs <- min(which(cum_var >= 0.85), 100)

  pcs_df <- as.data.frame(pca$x[, 1:n_pcs])
  pcs_df$sample_id <- rownames(pcs_df)
  combined <- merge(pcs_df, meta_v, by = "sample_id")
  
  # Identificar variables categóricas (factor o character)
  cat_vars <- names(Filter(function(x) is.factor(x) || is.character(x), meta_v))
  cat_vars <- cat_vars[!cat_vars %in% c("participant_id", "sample_id")]
  
  cat_pvals <- sapply(cat_vars, function(var) {
    var_values <- as.factor(combined[[var]])
    
    # Asegurar que haya más de 1 nivel
    if (length(unique(var_values)) <= 1) return(NA)
    
    # Test para cada PC
    pvals <- sapply(1:n_pcs, function(i) {
      pc_vals <- combined[[paste0("PC", i)]]
      
      # Si hay pocos niveles, hacer chi-squared entre cuartiles de PC y variable
      if (is.factor(meta_v[[var]]) && length(unique(var_values)) <= 5) {
        # Categorizar PC en 4 cuartiles
        pc_cat <- cut(pc_vals, breaks = quantile(pc_vals, probs = seq(0, 1, 0.25), na.rm = TRUE), include.lowest = TRUE)
        tbl <- table(var_values, pc_cat)
        if (all(dim(tbl) >= 2)) {
          suppressWarnings(chisq.test(tbl)$p.value)
        } else {
          NA
        }
      } else {
        # Kruskal-Wallis test
        suppressWarnings(kruskal.test(pc_vals ~ var_values)$p.value)
      }
    })
    
    min(pvals, na.rm = TRUE)  # el menor p-valor entre todas las PCs
  })
  
  cat_fdr <- p.adjust(cat_pvals, method = "fdr")
    
  ## Scree Plot
  scree_df <- data.frame(PC = 1:length(explained_var), Variance = explained_var)
  ggplot(scree_df[1:n_pcs, ], aes(x = PC, y = Variance)) +
    geom_col() + theme_minimal() + ggtitle(paste("Scree Plot - Visita", v))

  # Correlación numéricas: rho² * varianza
  numeric_vars <- names(Filter(is.numeric, meta_v))

  rho_weighted <- sapply(numeric_vars, function(var) {
    rhos <- sapply(1:n_pcs, function(i) {
      cor(combined[[var]], combined[[paste0("PC", i)]], method = "spearman")
    })
    sum((rhos^2) * explained_var[1:n_pcs])
  })

  # Significancia de rho
  rho_pvals <- sapply(numeric_vars, function(var) {
    pvals <- sapply(1:n_pcs, function(i) {
      test <- cor.test(combined[[var]], combined[[paste0("PC", i)]], method = "spearman")
      test$p.value
    })
    min(pvals)  # o ajustar p-valor global luego
  })
  rho_fdr <- p.adjust(rho_pvals, method = "fdr")

  # VariancePartition

  # Crear fórmula con todas las covariables
  form <- ~ (1 | sample_id) + paste(colnames(meta_v), collapse = " + ")
  
  form <- as.formula(paste("~", paste(colnames(meta_v)[!colnames(meta_v) %in% c("participant_id", "sample_id")], collapse = " + ")))
  # 
  # form <- ~age_at_baseline + sex + RIN_Value + Plate

  # Preparar ExpressionSet
  vobj <- voom(t(expr_v))
  varPart <- fitExtractVarPartModel(vobj, form, meta_v)

  # Métricas por covariable
  vp_stats <- rbind(
    Q3 = apply(varPart, 2, quantile, probs = 0.75),
    Max = apply(varPart, 2, max)
    )

  # Selección final de covariables relevantes
  
  # Alternative more readable version:
  selected_by_rho_and_vp <- names(rho_weighted)[rho_weighted >= 0.025 & rho_fdr <= 0.05 & vp_stats["Q3", ] >= 0.03]
  selected_by_vp_max <- colnames(varPart)[vp_stats["Max", ] >= 0.75]
  selected_vars <- union(selected_by_rho_and_vp, selected_by_vp_max)
  
  # Guardar resultados
  all_results[[as.character(v)]] <- list(
    PCs_used = n_pcs,
    Scree = scree_df,
    Weighted_rho = rho_weighted,
    rho_fdr = rho_fdr,
    varPart = varPart,
    varPart_stats = vp_stats,
    Selected = selected_vars,
    cat_fdr = cat_fdr  
  )
}


saveRDS(all_results, "all_results_visits")

# 
# # Procesamiento para TODAS las visitas combinadas
# cat("Procesando TODAS las visitas combinadas\n")
# 
# # Usar todas las muestras (sin filtrar por visita)
# expr_all <- PDBP_exp_filt[rownames(PDBP_exp_filt) %in% metadata$sample_id, ]
# meta_all <- metadata
# 
# # Eliminar columnas no relevantes (igual que antes)
# rownames(meta_all) <- meta_all$sample_id
# meta_all$SampleID <- NULL
# meta_all$visit_name <- NULL
# meta_all$study_arm <- NULL
# 
# ## PCA hasta 85% varianza
# expr_scaled <- scale(expr_all)
# pca <- prcomp(expr_scaled, center = TRUE, scale. = TRUE)
# explained_var <- pca$sdev^2 / sum(pca$sdev^2)
# cum_var <- cumsum(explained_var)
# n_pcs <- min(which(cum_var >= 0.85), 100)
# 
# pcs_df <- as.data.frame(pca$x[, 1:n_pcs])
# pcs_df$sample_id <- rownames(pcs_df)
# combined <- merge(pcs_df, meta_all, by = "sample_id")
# 
# cat_vars <- names(Filter(function(x) is.factor(meta_v[[x]]) || is.character(meta_v[[x]]), meta_v))
# 
# cat_pvals <- sapply(cat_vars, function(var) {
#   var_values <- as.factor(combined[[var]])
#   
#   if (length(unique(var_values)) <= 1) return(NA)
#   
#   pvals <- sapply(1:n_pcs, function(i) {
#     pc_vals <- combined[[paste0("PC", i)]]
#     
#     if (is.factor(meta_v[[var]]) && length(unique(var_values)) <= 5) {
#       pc_cat <- cut(pc_vals, breaks = quantile(pc_vals, probs = seq(0, 1, 0.25), na.rm = TRUE), include.lowest = TRUE)
#       tbl <- table(var_values, pc_cat)
#       if (all(dim(tbl) >= 2)) {
#         suppressWarnings(chisq.test(tbl)$p.value)
#       } else {
#         NA
#       }
#     } else {
#       suppressWarnings(kruskal.test(pc_vals ~ var_values)$p.value)
#     }
#   })
#   
#   min(pvals, na.rm = TRUE)
# })
# 
# 
# ## Scree Plot
# scree_df <- data.frame(PC = 1:length(explained_var), Variance = explained_var)
# ggplot(scree_df[1:n_pcs, ], aes(x = PC, y = Variance)) +
#   geom_col() + theme_minimal() + ggtitle("Scree Plot - Todas las visitas")
# 
# # Correlación numéricas: rho² * varianza
# numeric_vars <- names(Filter(is.numeric, meta_all))
# 
# rho_weighted <- sapply(numeric_vars, function(var) {
#   rhos <- sapply(1:n_pcs, function(i) {
#     cor(combined[[var]], combined[[paste0("PC", i)]], method = "spearman")
#   })
#   sum((rhos^2) * explained_var[1:n_pcs])
# })
# 
# # Significancia de rho
# rho_pvals <- sapply(numeric_vars, function(var) {
#   pvals <- sapply(1:n_pcs, function(i) {
#     test <- cor.test(combined[[var]], combined[[paste0("PC", i)]], method = "spearman")
#     test$p.value
#   })
#   min(pvals)
# })
# rho_fdr <- p.adjust(rho_pvals, method = "fdr")
# 
# # VariancePartition
# # Crear fórmula (ajusta según tus necesidades)
# form <- ~age_at_baseline + sex + RIN_Value + Plate
# 
# # Preparar ExpressionSet
# vobj <- voom(t(expr_all))
# varPart <- fitExtractVarPartModel(vobj, form, meta_all)
# 
# # Métricas por covariable
# vp_stats <- rbind(
#   Q3 = apply(varPart, 2, quantile, probs = 0.75),
#   Max = apply(varPart, 2, max)
# )
# 
# # Selección final de covariables relevantes
# selected_by_rho <- names(rho_weighted)[rho_weighted >= 0.025 & rho_fdr <= 0.05]
# selected_by_vp <- colnames(varPart)[vp_stats["Q3", ] >= 0.03 | vp_stats["Max", ] >= 0.75]
# 
# final_selected <- union(selected_by_rho, selected_by_vp)
# 
# # Guardar resultados en la misma lista
# all_results[[as.character(v)]] <- list(
#   PCs_used = n_pcs,
#   Scree = scree_df,
#   Weighted_rho = rho_weighted,
#   rho_fdr = rho_fdr,
#   varPart = varPart,
#   varPart_stats = vp_stats,
#   Selected = final_selected,
#   cat_pvals = cat_pvals  # ⬅️ nuevo
# )
# 
# 
# # saveRDS(all_results, "all_results_all_visits")
# 
# all_results <- readRDS("all_results_all_visits")


results_M0 <- all_results$M0    
results_M6 <- all_results$M6
results_M12 <- all_results$M12
results_M18 <- all_results$M18  
results_M24 <- all_results$M24
# results_All <- all_results$All_visits_combined


results_M0$Selected
results_M6$Selected
results_M12$Selected
results_M18$Selected
results_M24$Selected
# results_All$Selected




  
```

## Plots con resultados de la identificación de covariables
```{r eval=FALSE}

generate_plots <- function(res, model_name = "M0") {
  library(ggplot2)
  library(dplyr)
  library(scales)
  library(reshape2)
  library(tibble)
  
  if (!all(c("Scree", "varPart", "Weighted_rho", "rho_fdr", "varPart_stats") %in% names(res))) {
    stop("El objeto 'res' no tiene la estructura esperada. Debe contener: Scree, varPart, Weighted_rho, rho_fdr, varPart_stats")
  }

  # --------------------------
  # 1. Scree Plot
  # --------------------------
  scree_df <- res$Scree
  scree_df$cumVar <- cumsum(scree_df$Variance)
  scree_df$PC <- as.factor(scree_df$PC)

  p1 <- ggplot(scree_df[1:34, ], aes(x = PC, y = Variance)) +
    geom_col(fill = "steelblue") +
    geom_text(aes(label = percent(Variance, accuracy = 0.1)), vjust = -0.5, size = 3) +
    geom_line(aes(y = cumVar), group = 1, color = "red", size = 1) +
    geom_point(aes(y = cumVar), color = "red", size = 2) +
    geom_hline(yintercept = 0.85, linetype = "dashed", color = "darkgreen") +
    annotate("text", x = 1, y = 0.86, label = "85% threshold", hjust = 0, vjust = -0.5, 
             color = "darkgreen", size = 3) +
    theme_minimal() +
    labs(title = paste("Scree Plot -", model_name), x = "Principal Component", y = "Variance Explained") +
    scale_y_continuous(labels = percent_format(accuracy = 1))

  # --------------------------
  # 2. Variance Partition Plot
  # --------------------------
  vp_df <- melt(as.data.frame(res$varPart), variable.name = "Covariate", value.name = "Variance")

  p2 <- ggplot(vp_df, aes(x = Covariate, y = Variance, fill = Covariate)) +
    geom_violin() +
    theme_minimal() +
    labs(title = paste("VariancePartition per covariate (", model_name, ")", sep = ""),
         y = "Variance explained (%)", x = "Covariate") +
    scale_y_continuous(labels = percent_format(accuracy = 1)) +
    theme(axis.text.x = element_text(angle = 45, hjust = 1), legend.position = "none")

  # --------------------------
  # 3. Combinar resultados de numéricas y categóricas
  # --------------------------
  # Numéricas
  num_df <- data.frame(
    Covariate = names(res$Weighted_rho),
    rho_weighted = res$Weighted_rho,
    FDR = res$rho_fdr,
    Q3_varExp = res$varPart_stats["Q3",],
    stringsAsFactors = FALSE
  )
  num_df$pvalue <- num_df$FDR
  common_vars <- intersect(num_df$Covariate, colnames(res$varPart_stats))
  num_df$Q3_varExp <- NA
  num_df$Max_varExp <- NA
  num_df$Q3_varExp[num_df$Covariate %in% common_vars] <- res$varPart_stats["Q3", common_vars]
  num_df$Max_varExp[num_df$Covariate %in% common_vars] <- res$varPart_stats["Max", common_vars]

  # Categóricas
  if (!is.null(res$cat_pvals)) {
    cat_pvals <- res$cat_pvals
    cat_df <- tibble(
      Covariate = names(cat_pvals),
      rho_weighted = NA,
      FDR = p.adjust(cat_pvals, method = "fdr"),
      pvalue = cat_pvals,
      Q3_varExp = NA,
      Max_varExp = NA
    )
  } else {
    cat_df <- NULL
  }

  # Combinar ambas
  all_df <- bind_rows(num_df, cat_df) %>%
    mutate(
      signif_cat = case_when(
        FDR < 0.05 ~ "FDR < 0.05",
        pvalue < 0.05 ~ "P < 0.05",
        TRUE ~ "NS"
      ),
      signif_cat = factor(signif_cat, levels = c("NS", "P < 0.05", "FDR < 0.05"))
    )

  # --------------------------
  # 4. Gráficos conjuntos
  # --------------------------
  p3 <- ggplot(all_df, aes(x = -log10(pvalue), y = reorder(Covariate, -log10(pvalue)))) +
    geom_point(aes(size = -log10(pvalue), color = signif_cat), alpha = 0.8) +
    scale_color_manual(values = c("NS" = "gray", "P < 0.05" = "red", "FDR < 0.05" = "purple")) +
    labs(x = expression(-log[10] * " p-value"), y = NULL,
         color = "Significance", size = "-log10(p)",
         title = paste("Association significance -", model_name)) +
    theme_minimal()

  p4 <- ggplot(all_df, aes(x = rho_weighted, y = reorder(Covariate, rho_weighted))) +
    geom_point(aes(size = rho_weighted, color = signif_cat), alpha = 0.8, na.rm = TRUE) +
    geom_vline(xintercept = 0.025, linetype = "dashed") +
    scale_color_manual(values = c("NS" = "gray", "P < 0.05" = "red", "FDR < 0.05" = "purple")) +
    labs(x = "Weighted rho² (variance explained)", y = NULL,
         color = "Significance", size = "Weighted rho",
         title = paste("Weighted rho by covariate -", model_name)) +
    theme_minimal()

  p5 <- ggplot(all_df, aes(x = Q3_varExp, y = reorder(Covariate, Q3_varExp))) +
    geom_point(aes(size = rho_weighted, color = signif_cat), alpha = 0.8, na.rm = TRUE) +
    geom_vline(xintercept = 0.03, linetype = "dashed") +
    scale_color_manual(values = c("NS" = "gray", "P < 0.05" = "red", "FDR < 0.05" = "purple")) +
    labs(x = "Q3 % Variance explained (variancePartition)", y = NULL,
         color = "Significance", size = "Weighted rho",
         title = paste("Q3 variance explained -", model_name)) +
    theme_minimal()

  p6 <- ggplot(all_df, aes(x = Max_varExp, y = reorder(Covariate, Max_varExp))) +
    geom_point(aes(size = rho_weighted, color = signif_cat), alpha = 0.8, na.rm = TRUE) +
    geom_vline(xintercept = 0.75, linetype = "dashed") +
    scale_color_manual(values = c("NS" = "gray", "P < 0.05" = "red", "FDR < 0.05" = "purple")) +
    labs(x = "Max % Variance explained (variancePartition)", y = NULL,
         color = "Significance", size = "Weighted rho",
         title = paste("Max variance explained -", model_name)) +
    theme_minimal()

  # Bubble plot
  bubble_all_plot <- ggplot(all_df, aes(x = rho_weighted, y = reorder(Covariate, rho_weighted))) +
    geom_point(aes(size = rho_weighted, fill = signif_cat), shape = 21, color = "black", alpha = 0.7, na.rm = TRUE) +
    geom_vline(xintercept = 0.025, linetype = "dashed") +
    scale_fill_manual(values = c("NS" = "gray", "P < 0.05" = "red", "FDR < 0.05" = "purple")) +
    theme_minimal() +
    labs(
      title = paste("Variance explained -", model_name),
      x = "Variance explained - Weighted Spearman's rho",
      y = NULL,
      fill = "Significance",
      size = "Weighted rho"
    )

  return(list(
    scree_plot = p1,
    variance_partition_plot = p2,
    pvalue_plot = p3,
    weighted_rho_plot = p4,
    q3_variance_plot = p5,
    max_variance_plot = p6,
    bubble_all_plot = bubble_all_plot
  ))
}



# Ejemplo de uso:
plotsM0 <- generate_plots(results_M0, model_name = "M0")
plotsM6 <- generate_plots(results_M6, model_name = "M6")
plotsM12 <- generate_plots(results_M12, model_name = "M12")
plotsM18 <- generate_plots(results_M18, model_name = "M18")
plotsM24 <- generate_plots(results_M24, model_name = "M24")
plotsAll <- generate_plots(results_All, model_name = "All")



# Queda por añadir lo siguiente (heatmaps)
# library(pheatmap)
# 
# # Extraer datos
# res <- results_M0
# rho_mat <- outer(names(res$Weighted_rho), paste0("PC", 1:20), 
#   Vectorize(function(var, pc) cor(res$Scree$PC[1:20], res$Scree$Variance[1:20])))
# 
# rownames(rho_mat) <- names(res$Weighted_rho)
# colnames(rho_mat) <- paste0("PC", 1:20)
# 
# # Filtrar covariables numéricas seleccionadas
# num_vars_selected <- names(Filter(is.numeric, res$Weighted_rho))[names(res$Weighted_rho) %in% res$Selected]
# 
# pheatmap(
#   rho_mat[num_vars_selected, , drop = FALSE],
#   cluster_rows = TRUE,
#   cluster_cols = TRUE,
#   main = "Spearman correlation (numeric covariates vs PCs)",
#   color = colorRampPalette(c("blue", "white", "red"))(50)
# )
# 
# 
# 
# 
# # Función para eta²
# eta_squared <- function(pc, group) {
#   summary(aov(pc ~ group))[[1]][["Sum Sq"]][1] / sum(summary(aov(pc ~ group))[[1]][["Sum Sq"]])
# }
# 
# # Extraer PCs y metadatos
# pcs <- res$Scree$PC[1:20]
# cat_vars <- setdiff(res$Selected, names(res$Weighted_rho))  # categóricas seleccionadas
# 
# # Supón que tienes meta_v (el dataframe usado para `res`)
# eta_mat <- sapply(paste0("PC", 1:20), function(pc) {
#   sapply(cat_vars, function(var) {
#     eta_squared(res$varPart[[pc]], meta_v[[var]])
#   })
# })
# 
# pheatmap(
#   t(eta_mat),
#   cluster_rows = TRUE,
#   cluster_cols = TRUE,
#   main = "Eta-squared (categorical covariates vs PCs)",
#   color = colorRampPalette(c("white", "red"))(50)
# )




```


<!-- ## 1. PCA sobre la matriz de expresión -->
<!-- ```{r} -->

<!-- expr_matrix <- scale(PDBP_exp_filt) -->
<!-- pca <- prcomp(expr_matrix, center = TRUE, scale. = TRUE) -->
<!-- explained_var <- pca$sdev^2 / sum(pca$sdev^2) -->
<!-- pc_scores <- as.data.frame(pca$x) -->
<!-- pc_scores$SampleID <- rownames(pc_scores) -->
<!-- metadata$SampleID <- rownames(metadata) -->
<!-- combined <- merge(pc_scores, metadata, by = "SampleID") -->


<!-- ``` -->
<!-- ### 1.1. Heatmap de correlación entre covariables numéricas y PCs -->
<!-- ```{r} -->

<!-- # Selección de variables numéricas -->
<!-- numeric_vars <- names(Filter(is.numeric, metadata)) -->
<!-- num_corr <- sapply(numeric_vars, function(var) { -->
<!--   sapply(1:20, function(i) { -->
<!--     cor(combined[[var]], combined[[paste0("PC", i)]], method = "spearman", use = "complete.obs") -->
<!--   }) -->
<!-- }) -->
<!-- rownames(num_corr) <- paste0("PC", 1:20) -->
<!-- num_corr <- t(num_corr) -->

<!-- # Heatmap con pheatmap -->
<!-- pheatmap::pheatmap(num_corr, -->
<!--                    cluster_rows = TRUE, -->
<!--                    cluster_cols = TRUE, -->
<!--                    display_numbers = TRUE, -->
<!--                    color = colorRampPalette(c("blue", "white", "red"))(100), -->
<!--                    main = "Correlación Spearman: Covariables Numéricas vs PCs") -->


<!-- ``` -->


<!-- ### 1.2. Heatmap de correlación (eta²) entre covariables categóricas y PCs -->
<!-- ```{r} -->

<!-- # Selección de variables categóricas -->
<!-- categorical_vars <- names(metadata)[sapply(metadata, function(x) is.factor(x) || is.character(x))] -->
<!-- categorical_vars <- setdiff(categorical_vars, "SampleID") -->

<!-- # Calcular eta² manualmente -->
<!-- calc_eta2 <- function(pc, group) { -->
<!--   df <- data.frame(pc = pc, group = factor(group)) -->
<!--   aov_model <- aov(pc ~ group, data = df) -->
<!--   ss_total <- sum((df$pc - mean(df$pc))^2) -->
<!--   ss_between <- sum((tapply(df$pc, df$group, mean) - mean(df$pc))^2 * table(df$group)) -->
<!--   eta2 <- ss_between / ss_total -->
<!--   return(eta2) -->
<!-- } -->

<!-- cat_eta <- sapply(categorical_vars, function(var) { -->
<!--   sapply(1:ncol(pca$x), function(i) { -->
<!--     calc_eta2(combined[[paste0("PC", i)]], combined[[var]]) -->
<!--   }) -->
<!-- }) -->
<!-- rownames(cat_eta) <- paste0("PC", 1:ncol(pca$x)) -->
<!-- cat_eta <- t(cat_eta) -->

<!-- # Heatmap -->
<!-- pheatmap::pheatmap(cat_eta, -->
<!--                    cluster_rows = TRUE, -->
<!--                    cluster_cols = TRUE, -->
<!--                    display_numbers = TRUE, -->
<!--                    color = colorRampPalette(c("white", "darkgreen"))(100), -->
<!--                    main = "Asociación (eta²): Covariables Categóricas vs PCs") -->



<!-- ``` -->

<!-- ### 1.3. Scree plot de varianza explicada por cada PC -->

<!-- ```{r} -->

<!-- scree_data <- data.frame(PC = paste0("PC", 1:length(explained_var)), Variance = explained_var) -->
<!-- ggplot(scree_data, aes(x = PC, y = Variance)) + -->
<!--   geom_col(fill = "steelblue") + -->
<!--   theme_minimal() + -->
<!--   ylab("Varianza explicada") + xlab("Componente principal") + -->
<!--   ggtitle("Scree plot") -->

<!-- ``` -->

<!-- ## 3. Correlaciones entre PCs y covariables -->
<!-- ```{r} -->
<!-- # Selección de PCs principales (80% varianza acumulada) -->
<!-- cum_var <- cumsum(explained_var) -->
<!-- n_pcs <- which(cum_var >= 0.8)[1] -->
<!-- pc_scores <- as.data.frame(pca$x[, 1:n_pcs]) -->
<!-- pc_scores$SampleID <- rownames(pc_scores) -->

<!-- # Preparar metadatos -->
<!-- metadata$SampleID <- rownames(metadata) -->
<!-- combined <- merge(pc_scores, metadata, by = "SampleID") -->

<!-- # Selecciona solo columnas numéricas de metadata -->
<!-- numeric_vars <- names(Filter(is.numeric, metadata)) -->
<!-- numeric_vars <- setdiff(numeric_vars, "SampleID")  # asegurarse -->

<!-- # Calcular Spearman ponderado solo para covariables numéricas -->
<!-- rho_weighted <- sapply(numeric_vars, function(var) { -->
<!--   x <- sapply(1:n_pcs, function(i) { -->
<!--     cor(combined[[var]], combined[[paste0("PC", i)]], method = "spearman", use = "complete.obs") -->
<!--   }) -->
<!--   sum(abs(x) * explained_var[1:n_pcs]) -->
<!-- }) -->

<!-- # Convertir a data.frame -->
<!-- rho_weighted_df <- data.frame(Covariable = names(rho_weighted), Weighted_Spearman_Rho = rho_weighted) -->

<!-- ``` -->

<!-- ## 4. VariancePartition -->

<!-- ```{r} -->

<!-- # Preparar expresión (genes x muestras) -->
<!-- expr_voom <- voom(t(PDBP_exp_filt))$E -->
<!-- form <- ~ age_at_baseline + RIN_Value -->
<!-- metadata <- metadata[match(rownames(PDBP_exp_filt), rownames(metadata)), ] -->
<!-- varPart <- fitExtractVarPartModel(expr_voom, form, metadata) -->

<!-- # varPart: matriz genes x covariables (porcentaje de varianza explicada) -->

<!-- ``` -->

<!-- ##5. Violin plot de varianza explicada por covariable -->
<!-- ```{r} -->

<!-- vp_long <- melt(as.data.frame(varPart), variable.name = "Covariable", value.name = "VarExp") -->
<!-- ggplot(vp_long, aes(x = Covariable, y = VarExp)) + -->
<!--   geom_violin(fill = "lightgreen") + -->
<!--   theme_minimal() + ylab("Varianza explicada (%)") + -->
<!--   ggtitle("Distribución de varianza explicada por covariable") -->


<!-- ``` -->

<!-- ## 6. Cálculo del Q3 y máximo -->

<!-- ```{r} -->

<!-- vp_stats <- data.frame( -->
<!--   Covariable = colnames(varPart), -->
<!--   Q3 = apply(varPart, 2, quantile, 0.75), -->
<!--   Max = apply(varPart, 2, max) -->
<!-- ) -->


<!-- ``` -->

<!-- ## 7. Selección automática de covariables relevantes -->

<!-- ```{r} -->

<!-- # Unir métricas -->
<!-- vp_stats <- merge(vp_stats, rho_weighted_df, by = "Covariable") -->

<!-- # Selección con criterios -->
<!-- vp_stats$Selected <- with(vp_stats, Q3 >= 0.03 & Max >= 0.75 & Weighted_Spearman_Rho >= 0.025) -->

<!-- # Mostrar resultados -->
<!-- vp_stats[order(-vp_stats$Selected, -vp_stats$Q3), ] -->

<!-- ``` -->


<!-- ```{r} -->
<!-- selected_covariables <- vp_stats$Covariable[vp_stats$Selected] -->
<!-- cat("Covariables seleccionadas automáticamente:\n") -->
<!-- print(selected_covariables) -->

<!-- ``` -->



<!-- El resultado final te da la lista de covariables seleccionadas en resultado$selected_covariates. -->

<!-- ```{r} -->

<!-- # Identificar columnas con varianza cercana a cero -->
<!-- nzv <- nearZeroVar(expr_matrix, freqCut = 95/5, uniqueCut = 10) -->

<!-- # Filtrar la matriz -->
<!-- expr_matrix_filtered <- expr_matrix[, -nzv] -->

<!-- # Verificar dimensiones antes y después -->
<!-- dim(expr_matrix)        # Original -->
<!-- dim(expr_matrix_filtered) # Filtrada -->


<!-- expr_matrix_filtered <- expr_matrix_filtered[, sapply(expr_matrix_filtered, is.numeric)] -->

<!-- PDBP_exp_filt <- expr_matrix_filtered -->



<!-- analyze_covariates <- function(expr_matrix, metadata, formula_string, pc_n = 20, threads = 4) { -->

<!--   # 1. PCA -->
<!--   pca <- prcomp(expr_matrix, scale. = TRUE) -->
<!--   pc_values <- pca$x[, 1:pc_n] -->
<!--   var_explained <- summary(pca)$importance[2, 1:pc_n] -->

<!--   # 2. Separar covariables -->
<!--   numeric_vars <- metadata[, sapply(metadata, is.numeric), drop = FALSE] -->
<!--   factor_vars <- metadata[, !sapply(metadata, is.numeric), drop = FALSE] -->

<!--   # 3. Correlaciones con PCs -->
<!--   cor_numeric <- cor(numeric_vars, pc_values, method = "spearman", use = "pairwise.complete.obs") -->
<!--   cor_categorical <- sapply(factor_vars, function(var) { -->
<!--     sapply(1:pc_n, function(i) { -->
<!--       EtaSq(aov(pc_values[, i] ~ var))$Eta.sq -->
<!--     }) -->
<!--   }) -->

<!--   # 4. Scree plot -->
<!--   scree_plot <- fviz_eig(pca, addlabels = TRUE, ylim = c(0, 50)) -->

<!--   # 5. Variance Partition -->
<!--   form <- as.formula(formula_string) -->
<!--   param <- SnowParam(workers = threads, type = "SOCK") -->
<!--   varPart <- fitExtractVarPartModel(expr_matrix, metadata, form, BPPARAM = param) -->

<!--   # 6. Violin plot de varianza explicada -->
<!--   violin_plot <- plotVarPart(varPart) + ggtitle("Variance Partition Plot") -->

<!--   # 7. Estadísticas: Q3, Máximo -->
<!--   vp_df <- as.data.frame(varPart) -->
<!--   vp_stats <- vp_df %>% -->
<!--     summarise(across(everything(), list(q3 = ~quantile(., 0.75), max = max))) -->
<!--   vp_stats_long <- as.data.frame(t(vp_stats)) -->
<!--   names(vp_stats_long) <- c("value") -->
<!--   vp_stats_long$metric <- rep(c("Q3", "Max"), each = ncol(varPart)) -->
<!--   vp_stats_long$covariate <- rep(colnames(varPart), 2) -->

<!--   # 8. Rho ponderado -->
<!--   weighted_rho <- sapply(numeric_vars, function(var) { -->
<!--     cors <- sapply(1:pc_n, function(i) cor(var, pc_values[, i], method = "spearman", use = "complete.obs")) -->
<!--     weighted <- cors * var_explained -->
<!--     max(weighted, na.rm = TRUE) -->
<!--   }) -->

<!--   # 9. Plots de métricas -->
<!--   q3_plot <- ggplot(vp_stats_long[vp_stats_long$metric == "Q3",], aes(x = reorder(covariate, value), y = value)) + -->
<!--     geom_col() + coord_flip() + labs(title = "Q3 of Variance Explained", x = "Covariate", y = "Q3 (%)") -->

<!--   max_plot <- ggplot(vp_stats_long[vp_stats_long$metric == "Max",], aes(x = reorder(covariate, value), y = value)) + -->
<!--     geom_col() + coord_flip() + labs(title = "Max Variance Explained", x = "Covariate", y = "Max (%)") -->

<!--   rho_df <- data.frame(covariate = names(weighted_rho), weighted_rho = weighted_rho) -->
<!--   rho_plot <- ggplot(rho_df, aes(x = reorder(covariate, weighted_rho), y = weighted_rho)) + -->
<!--     geom_col() + coord_flip() + labs(title = "Weighted Spearman Rho", x = "Covariate", y = "Max Weighted Rho") -->

<!--   # 10. Selección de covariables significativas -->
<!--   q3_vals <- vp_stats[1, seq(1, ncol(vp_stats), 2)] -->
<!--   max_vals <- vp_stats[1, seq(2, ncol(vp_stats), 2)] -->
<!--   selected_covariates <- names(q3_vals)[which(q3_vals >= 0.03 | max_vals >= 0.75)] -->
<!--   selected_rho <- names(weighted_rho)[which(weighted_rho >= 0.025)] -->
<!--   final_covariates <- union(selected_covariates, selected_rho) -->

<!--   # Output -->
<!--   list( -->
<!--     pca = pca, -->
<!--     cor_numeric = cor_numeric, -->
<!--     cor_categorical = cor_categorical, -->
<!--     scree_plot = scree_plot, -->
<!--     varPart = varPart, -->
<!--     violin_plot = violin_plot, -->
<!--     vp_stats = vp_stats, -->
<!--     q3_plot = q3_plot, -->
<!--     max_plot = max_plot, -->
<!--     weighted_rho = weighted_rho, -->
<!--     rho_plot = rho_plot, -->
<!--     selected_covariates = final_covariates -->
<!--   ) -->
<!-- } -->


<!-- ``` -->



<!-- ## Run -->

<!-- "RIN_Value", "Ratio_260_230", "Specimen_Quantity", "Ratio_260_280", "Normalization_Volume__30ng_ul", "age_at_baseline", "Plate", "sex", "race" -->


<!-- ```{r} -->

<!-- resultado <- analyze_covariates(expr_matrix = expr_matrix, metadata = Correction_Covariates, formula_string = "~ age_at_baseline + sex + race + RIN_Value + Plate") -->

<!-- print(resultado$q3_plot) -->
<!-- print(resultado$violin_plot) -->
<!-- resultado$selected_covariates -->

<!-- ``` -->



<!-- ## Gráfico con las covariables seleccionadas en distintos time points -->

<!-- ```{r} -->

<!-- Hay que hacerlo por separado por visitas? -->
<!-- # Supón que ya has generado los resultados: -->
<!-- # res_list <- list( -->
<!-- #   M0 = analyze_covariates(...), -->
<!-- #   M6 = analyze_covariates(...), -->
<!-- #   M12 = analyze_covariates(...), -->
<!-- #   M24 = analyze_covariates(...), -->
<!-- #   M36 = analyze_covariates(...), -->
<!-- #   MAll = analyze_covariates(...) -->
<!-- # ) -->

<!-- # 1. Obtener el conjunto completo de covariables seleccionadas -->
<!-- all_covariates <- unique(unlist(lapply(res_list, function(x) x$selected_covariates))) -->

<!-- # 2. Crear matriz binaria de selección (1 = seleccionada, 0 = no seleccionada) -->
<!-- selection_matrix <- sapply(res_list, function(res) { -->
<!--   covs <- res$selected_covariates -->
<!--   as.integer(all_covariates %in% covs) -->
<!-- }) -->
<!-- rownames(selection_matrix) <- all_covariates -->

<!-- selection_df <- as.data.frame(selection_matrix) -->
<!-- selection_df$covariate <- rownames(selection_df) -->
<!-- selection_df_long <- pivot_longer(selection_df, cols = -covariate, names_to = "TimePoint", values_to = "Selected") -->

<!-- # 4. Plot: Verde si seleccionada, Rojo si no -->
<!-- ggplot(selection_df_long, aes(x = TimePoint, y = covariate, fill = factor(Selected))) + -->
<!--   geom_tile(color = "white") + -->
<!--   scale_fill_manual(values = c("0" = "firebrick", "1" = "forestgreen"), -->
<!--                     name = "Seleccionada", -->
<!--                     labels = c("No", "Sí")) + -->
<!--   labs(title = "Selección de covariables por time point", -->
<!--        x = "Time point", -->
<!--        y = "Covariable") + -->
<!--   theme_minimal() + -->
<!--   theme(axis.text.x = element_text(angle = 45, hjust = 1), -->
<!--         panel.grid = element_blank()) -->

<!-- ``` -->



<!-- # Versión para todas las visitas en una sola función -->
<!-- ```{r} -->

<!-- # Función para filtrar datos y ejecutar análisis por time point -->
<!-- analyze_all_timepoints <- function(expr_mat, metadata, covariates, gene_column = "gene") { -->

<!--   timepoints <- c("M0", "M6", "M12", "M24", "M36", "MAll") -->
<!--   results_list <- list() -->

<!--   for (tp in timepoints) { -->
<!--     if (tp == "MAll") { -->
<!--       meta_tp <- metadata -->
<!--       expr_tp <- expr_mat -->
<!--     } else { -->
<!--       meta_tp <- metadata %>% filter(visit_name == tp) -->
<!--       expr_tp <- expr_mat[, rownames(meta_tp)] -->
<!--     } -->

<!--     # Solo continuar si hay suficientes muestras -->
<!--     if (ncol(expr_tp) >= 10) { -->
<!--       vp_result <- analyze_covariates(expr_tp, meta_tp, covariates) -->
<!--       results_list[[tp]] <- vp_result -->
<!--     } else { -->
<!--       warning(paste("No se ejecuta para", tp, "- menos de 10 muestras.")) -->
<!--     } -->
<!--   } -->

<!--   return(results_list) -->
<!-- } -->

<!-- # Supón que ya tienes: expr_mat, metadata, y lista de covariables -->
<!-- results <- analyze_all_timepoints(expr_mat, metadata, covariates) -->

<!-- # Luego generas el heatmap -->
<!-- plot_covariate_selection_heatmap <- function(results_list) { -->
<!--   all_covariates <- unique(unlist(lapply(results_list, function(x) x$selected_covariates))) -->

<!--   selection_matrix <- sapply(results_list, function(res) { -->
<!--     covs <- res$selected_covariates -->
<!--     as.integer(all_covariates %in% covs) -->
<!--   }) -->
<!--   rownames(selection_matrix) <- all_covariates -->

<!--   selection_df <- as.data.frame(selection_matrix) -->
<!--   selection_df$covariate <- rownames(selection_df) -->
<!--   selection_df_long <- pivot_longer(selection_df, cols = -covariate, names_to = "TimePoint", values_to = "Selected") -->

<!--   ggplot(selection_df_long, aes(x = TimePoint, y = covariate, fill = factor(Selected))) + -->
<!--     geom_tile(color = "white") + -->
<!--     scale_fill_manual(values = c("0" = "firebrick", "1" = "forestgreen"), -->
<!--                       name = "Seleccionada", -->
<!--                       labels = c("No", "Sí")) + -->
<!--     labs(title = "Selección de covariables por time point", -->
<!--          x = "Time point", -->
<!--          y = "Covariable") + -->
<!--     theme_minimal() + -->
<!--     theme(axis.text.x = element_text(angle = 45, hjust = 1), -->
<!--           panel.grid = element_blank()) -->
<!-- } -->
<!-- ``` -->






# Correction studies


```{r}
library(variancePartition)
library(edgeR)
library(limma)

# Datos
metadata <- Correction_Covariates
raw_counts <- t(PDBP_exp_filt)  # matriz de genes x muestras
results_list <- list(
  M0 = results_M0,
  M6 = results_M6,
  M12 = results_M12,
  M18 = results_M18,
  M24 = results_M24
)

# Resultado final
vp_comparison <- list()

# Expresión de genes corregidos
corrected_data <- list()

for (v in names(results_list)) {
  cat("Procesando visita:", v, "\n")
  
  # 1. Subset de metadatos
  meta_v <- metadata %>% 
    filter(visit_name == v | v == "All") %>%  # "All" usa todas las muestras
    select(-sample_id, -visit_name, -study_arm)
  
  # 2. Filtrar y transponer counts (asegurar genes x muestras)
  expr_v_raw <- raw_counts[, colnames(raw_counts) %in% rownames(meta_v)]
  meta_v <- meta_v[colnames(expr_v_raw), , drop = FALSE]  # Asegurar orden
  
  # 3. Filtrar genes con FPM > 1 en >=50% muestras
  fpm <- edgeR::cpm(expr_v_raw, log = FALSE)
  keep_genes <- rowMeans(fpm > 1) >= 0.5
  expr_filt <- expr_v_raw[keep_genes, ]
  
  # 4. Obtener covariables seleccionadas (excluir "Residuals")
  selected_covs <- setdiff(results_list[[v]]$Selected, "Residuals")
  if (length(selected_covs) == 0) {
    cat(" - No covariables seleccionadas para", v, "\n")
    next
  }
  
    # 5. Convertir variables categóricas a factores
  meta_v <- meta_v %>%
    mutate(across(where(is.character), as.factor))
  
  # 6. Preparar matriz de covariables para limma
  # Verificar que las covariables seleccionadas existen en meta_v
  available_covs <- intersect(selected_covs, colnames(meta_v))
  missing_covs <- setdiff(selected_covs, colnames(meta_v))
  
  if (length(missing_covs) > 0) {
    cat(" - Advertencia: Las siguientes covariables no se encontraron en meta_v:", 
        paste(missing_covs, collapse = ", "), "\n")
  }
  
  if (length(available_covs) == 0) {
    cat(" - No hay covariables disponibles para", v, "\n")
    next
  }
  
  numeric_covs <- available_covs[sapply(meta_v[, available_covs, drop = FALSE], is.numeric)]
  factor_covs <- available_covs[sapply(meta_v[, available_covs, drop = FALSE], is.factor)]
  
  # Verificar nuevamente antes de crear matrices
  covar_mat <- NULL
  
  if (length(numeric_covs) > 0) {
    covar_mat <- meta_v[, numeric_covs, drop = FALSE]
  } else {
    covar_mat <- data.frame(matrix(nrow = nrow(meta_v), ncol = 0))
    rownames(covar_mat) <- rownames(meta_v)
  }
  
  if (length(factor_covs) > 0) {
    # Verificar que las columnas existen
    existing_factor_covs <- intersect(factor_covs, colnames(meta_v))
    if (length(existing_factor_covs) > 0) {
      factor_matrix <- model.matrix(~ 0 + ., data = meta_v[, existing_factor_covs, drop = FALSE])
      covar_mat <- cbind(covar_mat, factor_matrix)
    }
  }
  # 7. Eliminar muestras con NA (opcional: imputar si es necesario)
  covar_mat <- na.omit(covar_mat)
  expr_filt <- expr_filt[, rownames(covar_mat)]
  
  # 8. Diseño básico (solo intercepto)
  design <- matrix(1, nrow = ncol(expr_filt), ncol = 1, 
                  dimnames = list(colnames(expr_filt), "Intercept"))
  
  # 9. Corrección con limma
  corrected <- limma::removeBatchEffect(
    expr_filt,
    design = design,
    covariates = covar_mat
  )
  
  # Almacenar los datos corregidos en la lista
  corrected_data[[v]] <- as.data.frame(corrected) %>% 
    rownames_to_column("gene") %>% 
    mutate(visit_name = v) %>% 
    select(gene, visit_name, everything())
  
  
  # 10. VariancePartition ANTES de corregir (igual que antes)
  vobj <- voom(expr_filt)
  varPart_before <- fitExtractVarPartModel(vobj, 
                                          as.formula(paste("~", paste(selected_covs, collapse = "+"))), 
                                          meta_v)
  
  # 11. Aplicar removeBatchEffect a los valores ajustados de voom (no a los datos crudos)
  vobj_corrected <- vobj  # Copiar el objeto voom original
  vobj_corrected$E <- limma::removeBatchEffect(
    vobj$E,  # Valores transformados por voom (log-CPM + pesos)
    design = design,
    covariates = covar_mat
  )
  
  # 12. Ajustar el modelo con los datos corregidos
  varPart_after <- fitExtractVarPartModel(vobj_corrected, 
                                         as.formula(paste("~", paste(selected_covs, collapse = "+"))), 
                                         meta_v)
  # 12. Guardar resultados
  vp_comparison[[v]] <- list(
    varPart_before = varPart_before,
    varPart_after = varPart_after,
    genes_used = rownames(expr_filt),
    covariates_used = selected_covs
  )
}



vp_comparison



final_corrected_df <- bind_rows(corrected_data)


```

# Fichero de genes corregidos

```{r}

# Asegurar que vst_counts tenga genes como filas y muestras como columnas
# y que las muestras estén en colnames()
vst_counts_t <- t(PDBP_exp_filt)  # genes x muestras

# Crear copia base para insertar correcciones
merged_expression <- vst_counts_t

# Reemplazar columnas con datos corregidos
for (v in names(corrected_data)) {
  message("Sustituyendo datos corregidos para la visita: ", v)
  
  corrected_df <- corrected_data[[v]]
  
  # Extraer expresión corregida
  corrected_mat <- corrected_df %>%
    select(-gene, -visit_name) %>%
    as.matrix()
  
  # Asegurar que los genes están en el mismo orden
  genes <- corrected_df$gene
  corrected_mat <- corrected_mat[match(genes, rownames(merged_expression)), ]
  
  # Insertar en la matriz principal (solo reemplaza columnas que estén)
  matched_samples <- intersect(colnames(corrected_mat), colnames(merged_expression))
  merged_expression[genes, matched_samples] <- corrected_mat[, matched_samples]
}



PDBP_exp_corrected <- as.data.frame(t(merged_expression))

saveRDS(PDBP_exp_corrected, "PDBP_exp_corrected")

```




# Plots before and after correction

```{r}



library(ggplot2)
library(reshape2)

# Función para graficar comparación antes/después
plot_comparison <- function(varPart_before, varPart_after, visit_name) {
  # Combinar resultados antes/después
  df_before <- as.data.frame(varPart_before) %>%
    melt() %>%
    mutate(Stage = "Before Correction")
  
  df_after <- as.data.frame(varPart_after) %>%
    melt() %>%
    mutate(Stage = "After Correction")
  
  df_combined <- rbind(df_before, df_after)
  
  # Gráfico
  p <- ggplot(df_combined, aes(x = variable, y = value, fill = Stage)) +
    geom_violin(position = position_dodge(width = 0.8), alpha = 0.7) +
    labs(
      title = paste("Variance Partition -", visit_name),
      x = "Covariables",
      y = "Fraction of Variance Explained",
      fill = ""
    ) +
    theme_bw() +
    theme(axis.text.x = element_text(angle = 45, hjust = 1))
  
  return(p)
}

# Generar PDFs para cada visita
for (v in names(vp_comparison)) {
  if (!is.null(vp_comparison[[v]]$varPart_before)) {
    # Crear el gráfico
    p <- plot_comparison(
      vp_comparison[[v]]$varPart_before,
      vp_comparison[[v]]$varPart_after,
      v
    )
    
    # Guardar en PDF
    pdf_file <- paste0("VP_Comparison_", v, ".pdf")
    ggsave(pdf_file, plot = p, width = 10, height = 6)
    cat("PDF generado:", pdf_file, "\n")
  } else {
    cat("No hay datos para", v, "\n")
  }
}


```



```{r}

library(gridExtra)
library(ggplot2)
library(reshape2)
library(RColorBrewer)  # Para paletas de colores

plot_separate <- function(varPart, title) {
  df <- as.data.frame(varPart) %>% 
    melt() %>%
    mutate(variable = factor(variable))  # Asegurar que las covariables sean factores
  
  # Número de covariables únicas
  n_covars <- length(unique(df$variable))
  
  # Paleta de colores (ajusta según necesidad)
  if (n_covars <= 8) {
    colors <- brewer.pal(n_covars, "Set2")  # Paleta cualitativa
  } else {
    colors <- viridis::viridis(n_covars)    # Paleta para muchos colores
  }
  
  ggplot(df, aes(x = variable, y = value, fill = variable)) +
    geom_violin(alpha = 0.8, trim = FALSE) +
    scale_fill_manual(values = colors) +
    labs(
      title = title,
      x = "",
      y = "Variance Explained",
      fill = "Covariables"
    ) +
    theme_bw() +
    theme(
      axis.text.x = element_text(angle = 45, hjust = 1),
      legend.position = "bottom"
    ) +
    guides(fill = guide_legend(nrow = 2))  # Leyenda en 2 filas si hay muchas covariables
}
# Generar PDFs
for (v in names(vp_comparison)) {
  if (!is.null(vp_comparison[[v]]$varPart_before)) {
    pdf(paste0("VP_Separate_", v, ".pdf"), width = 12, height = 6)
    grid.arrange(
      plot_separate(vp_comparison[[v]]$varPart_before, paste("Before -", v)),
      plot_separate(vp_comparison[[v]]$varPart_after, paste("After -", v)),
      ncol = 2
    )
    dev.off()
  }
}

```













<!-- ```{r} -->

<!-- library(edgeR) -->
<!-- library(limma) -->
<!-- library(variancePartition) -->
<!-- library(BiocParallel) -->
<!-- library(ggplot2) -->
<!-- library(reshape2) -->
<!-- library(pheatmap) -->

<!-- ``` -->


<!-- ```{r} -->

<!-- correct_and_analyze <- function(count_matrix, metadata, condition_col, covariate_cols, pc_n = 10, threads = 4) { -->
<!--   # 0. Filtro de genes por expresión (fpm > 1 en al menos 50% de muestras) -->
<!--   dge <- DGEList(counts = count_matrix) -->
<!--   fpm <- edgeR::cpm(dge, log = FALSE) -->
<!--   keep_genes <- rowSums(fpm > 1) >= (0.5 * ncol(count_matrix)) -->
<!--   fpm_filtered <- fpm[keep_genes, ] -->
<!--   log_fpm <- log2(fpm_filtered + 1) -->

<!--   # 1. Corrección por covariables usando limma::removeBatchEffect -->
<!--   design <- model.matrix(~ 0 + metadata[[condition_col]]) -->
<!--   covariates <- as.data.frame(metadata[, covariate_cols, drop = FALSE]) -->
<!--   corrected_expr <- removeBatchEffect(log_fpm, design = design, covariates = covariates) -->

<!--   # 2. PCA en datos corregidos -->
<!--   pca <- prcomp(t(corrected_expr), scale. = TRUE) -->
<!--   pc_values <- pca$x[, 1:pc_n] -->
<!--   var_explained <- summary(pca)$importance[2, 1:pc_n] -->

<!--   # 3. Correlación con covariables numéricas y categóricas -->
<!--   numeric_vars <- metadata[, sapply(metadata, is.numeric), drop = FALSE] -->
<!--   factor_vars <- metadata[, !sapply(metadata, is.numeric), drop = FALSE] -->

<!--   # Correlación numérica: Spearman -->
<!--   cor_numeric <- cor(numeric_vars, pc_values, method = "spearman", use = "pairwise.complete.obs") -->
<!--   pval_numeric <- matrix(NA, nrow = ncol(numeric_vars), ncol = pc_n) -->
<!--   rownames(pval_numeric) <- colnames(numeric_vars) -->
<!--   colnames(pval_numeric) <- paste0("PC", 1:pc_n) -->
<!--   for (i in seq_along(numeric_vars)) { -->
<!--     for (j in 1:pc_n) { -->
<!--       pval_numeric[i, j] <- cor.test(numeric_vars[[i]], pc_values[, j], method = "spearman")$p.value -->
<!--     } -->
<!--   } -->

<!--   # Correlación categórica: Kruskal-Wallis -->
<!--   kw_stat <- matrix(NA, nrow = ncol(factor_vars), ncol = pc_n) -->
<!--   kw_pval <- matrix(NA, nrow = ncol(factor_vars), ncol = pc_n) -->
<!--   rownames(kw_stat) <- rownames(kw_pval) <- colnames(factor_vars) -->
<!--   colnames(kw_stat) <- colnames(kw_pval) <- paste0("PC", 1:pc_n) -->
<!--   for (i in seq_along(factor_vars)) { -->
<!--     for (j in 1:pc_n) { -->
<!--       test <- kruskal.test(pc_values[, j] ~ factor_vars[[i]]) -->
<!--       kw_stat[i, j] <- test$statistic -->
<!--       kw_pval[i, j] <- test$p.value -->
<!--     } -->
<!--   } -->

<!--   # 4. Heatmaps de correlaciones significativas -->
<!--   sig_cor <- abs(cor_numeric) * (pval_numeric < 0.05) -->
<!--   heatmap_num <- pheatmap(sig_cor, display_numbers = round(cor_numeric, 2), -->
<!--                           main = "Spearman Correlation (numeric)", silent = TRUE) -->

<!--   sig_kw <- (kw_pval < 0.05) * kw_stat -->
<!--   heatmap_cat <- pheatmap(sig_kw, display_numbers = signif(kw_pval, 2), -->
<!--                           main = "Kruskal-Wallis Stat (categorical)", silent = TRUE) -->

<!--   # 5. VariancePartition en datos antes y después -->
<!--   f <- as.formula(paste("~", paste(c(condition_col, covariate_cols), collapse = " + "))) -->
<!--   param <- SnowParam(workers = threads, type = "SOCK") -->
<!--   varPart_before <- fitExtractVarPartModel(t(log_fpm), metadata, f, BPPARAM = param) -->
<!--   varPart_after  <- fitExtractVarPartModel(t(corrected_expr), metadata, f, BPPARAM = param) -->

<!--   plot_before <- plotVarPart(varPart_before) + ggtitle("Variance Partition (before correction)") -->
<!--   plot_after  <- plotVarPart(varPart_after)  + ggtitle("Variance Partition (after correction)") -->

<!--   # 6. Varianza explicada por los PCs -->
<!--   var_df <- data.frame(PC = paste0("PC", 1:pc_n), Variance = var_explained * 100) -->
<!--   pca_plot <- ggplot(var_df, aes(x = PC, y = Variance)) + -->
<!--     geom_col(fill = "steelblue") + -->
<!--     labs(title = "Variance Explained by PCs", y = "% Variance Explained") + -->
<!--     theme_minimal() -->

<!--   # Salida -->
<!--   list( -->
<!--     corrected_expr = corrected_expr, -->
<!--     pca = pca, -->
<!--     pc_plot = pca_plot, -->
<!--     cor_numeric = cor_numeric, -->
<!--     cor_pval_numeric = pval_numeric, -->
<!--     cor_heatmap_numeric = heatmap_num, -->
<!--     kw_stat = kw_stat, -->
<!--     kw_pval = kw_pval, -->
<!--     cor_heatmap_categorical = heatmap_cat, -->
<!--     varPart_before = varPart_before, -->
<!--     varPart_after = varPart_after, -->
<!--     plot_before = plot_before, -->
<!--     plot_after = plot_after -->
<!--   ) -->
<!-- } -->


<!-- ``` -->

Notas importantes

    Asegúrate de que count_matrix tenga genes como filas y muestras como columnas.

    La columna condition_col debe contener la condición experimental principal (no debe ser eliminada).

    El vector covariate_cols debe contener los nombres de las columnas de metadata que representan covariables a corregir.

    Este script mantiene la condición experimental durante la corrección, y remueve únicamente la contribución de las covariables.

    Se emplea el filtro de expresión fpm > 1 en al menos el 50% de muestras tanto para PCA como para variancePartition, como se indica en el protocolo.

```{r}



```




